【裁判字號】    97,智,20
【裁判日期】    981231
【裁判案由】    侵權行為損害賠償
【裁判全文】
臺灣板橋地方法院民事判決                97年度智字第20號
原      告  安辰電腦股份有限公司
法定代理人  甲○○
訴訟代理人  張靜律師
被      告  丙○○
訴訟代理人  陳又新律師
            王子文律師
            羅明通律師
上列當事人間請求侵權行為損害賠償事件，原告提起附帶民事訴
訟（95年度附民字第59號），經本院刑事庭移送前來，本院於民
國98年12月22日言詞辯論終結，判決如下：
    主      文
被告應給付原告新臺幣壹拾陸萬貳仟陸佰肆拾伍元，及自民國九
十五年三月十五日起至清償日止，按週年利率百分之五計算之利
息。
原告其餘之訴駁回。
訴訟費用由被告負擔百分之一，餘由原告負擔。
本判決第一項得假執行。但被告如以新臺幣壹拾陸萬貳仟陸佰肆
拾伍元為原告預供擔保，得免為假執行。
    事實及理由
壹、程序方面：
一、本件原告起訴時，除被告外，尚列易碩科技有限公司（下稱
    易碩公司）、乙○○為被告。原告先於民國98年9月8日期日
    當庭撤回對易碩公司之起訴，復於98年12月22日期日當庭撤
    回對乙○○之起訴（本院卷第169、328頁），合先敘明。
二、按訴狀送達後，有擴張或減縮應受判決事項之聲明者，原告
    得將原訴變更或追加他訴。民事訴訟法第255條第1項第3 款
    定有明文。本件原告於提起附帶民事訴訟時原係聲明被告易
    碩公司、乙○○應連帶給付原告新臺幣（按本件所涉貨幣單
    位不只一種，是下列述及金額部分如前並未附註貨幣單位者
    ，即以新臺幣為貨幣單位）5,000,000元及自95年3月15日起
    至清償日止，按年息5%計算之利息；嗣於附帶民事訴訟程序
    中之97年2 月25日呈刑事附帶民事訴訟擴張聲明狀（下稱擴
    張聲明狀），擴張應受判決事項之聲明為被告、易碩公司、
    乙○○應連帶給付原告20,000,000元，及其中5,000,000 元
    自95年3 月15日起，15,000,000元自97年3月1日起，均至清
    償日止，按年息5%計算之利息（附民卷第12頁）；嗣因先後
    撤回對易碩公司、乙○○之請求，被告僅餘1 人，而於98年
    12月22日期日當庭將上開聲明「連帶請求」更正為「請求」
    （本院卷第328頁），核與上開規定無違，自應允准。
貳、原告主張：
一、被告於89年7月起至91年6月止任職原告公司之電腦軟體研發
    人員，乙○○任職原告公司期間，即於91年3 月22日申請設
    立登記易碩公司，並擔任易碩公司法定代理人。被告與乙○
    ○二人於原告公司任職期間，均明知被告參與研發設計之「
    光碟魅影」（Fantom  CD）之電腦程式著作（結合原告經德
    國HSW COMPUTER公司授權而取得光碟虛擬核心技術之電腦程
    式著作「DRIVER  SOFTWARE」技術，下或稱系爭著作），系
    爭著作財產權屬原告所有，惟該二人身為原告系爭著作發行
    銷售、聯絡德國授權契約業務、及研發之相關人員，竟於離
    職後之91年8月間，基於共同意圖銷售而重製並命名為「ALC
    OHOL  120%」，經財團法人工業技術研究院（下稱工研院）
    94年4 月13日之鑑定報告（系爭鑑定報告）確認屬極為相似
    原告之「光碟魅影」，合理判斷被告係將原告「光碟魅影」
    研發成果攜出，整合至「ALCOHOL 120%」）、「ALCOHOL 52
    %」（為「ALCOHOL 120%」精簡版，「ALCOHOL  120%」、「
    ALCOHOL  52%」下或合稱系爭商品）之電腦程式後，交由乙
    ○○所負責經營之易碩公司，利用PC HOME ONLINE（即網路
    家庭國際資訊股份有限公司，下稱網路家庭公司或PC  HOME
    網站）、及THE  FUBRA GROUP等網站上進行線上銷售，嗣並
    自建www.alcohol-soft.com網站（下或稱alcohol 網站），
    並利用連結網址（Websites）銷售網路版及盒裝版（即實物
    光碟）盜版程式，不法侵害原告系爭著作財產權，藉而牟利
    。原告於91年11月間上網查證後，始悉上開被告、乙○○不
    法情事，並於91年12月8 日向臺灣板橋地方法院檢察署（下
    稱板橋地檢署）提出告訴，經板橋地檢署檢察官以該署94年
    度偵字第602 號案件（下稱相關刑案偵查）提起公訴，嗣經
    本院刑事庭以95年度訴字第513 號案件（下稱相關刑案）認
    被告意圖銷售而擅自以重製之方法侵害他人之著作財產權、
    乙○○共同以明知為侵害著作財產權之物而意圖營利而交付
    侵害他人之著作權為常業犯行明確，因而各判處有期徒刑1
    年8月、1年4月，並各減為10月、8月在案。被告明知上開行
    為侵害原告系爭著作財產權仍執意為之，顯屬故意侵權行為
    ，並利用易碩公司從事販售系爭商品，違法致原告受有損害
    ，是被告應負賠償責任。
二、被告於92年3月21日獨資在英屬維京群島設立ALCOHOL SOFT
    CO., LTD.（下稱ALCOHOL公司），而其於92年4 月10日至92
    年4 月24日分別在永豐商業銀行（下稱永豐銀）國外部，各
    開立1美元外匯活期存款帳戶（帳號：000-000-0000000-0號
    ，下稱美元帳戶）及歐元外匯活期存款帳戶（帳號：000-00
    0-0000000-0 號，下稱歐元帳戶；美元及歐元帳戶下或合稱
    系爭帳戶），同為收受被告在國內外銷售系爭商品之不法利
    益，核自92年6 月12日至95年6月9日止，被告自系爭帳戶分
    別獲有美元78,826.84元，歐元2,211,559.28 元，折算新臺
    幣為91,790,361元。惟原告對被告自95年7月1日後至98年1
    月止侵害系爭著作之行為，另據原告向本院提起自訴，經本
    院97年度自字第22號著作權法刑案（下或稱自訴案件），是
    此部分所為侵權行為之損害賠償，原告將另訴請求。原告本
    件爰依著作權法第88條第1、3項規定，請求被告應賠償15,0
    00,000元。
三、原告於91年11月29日發現被告不法行為前，被告業已侵害系
    爭著作權，惟損害若干迄至94年12月26日相關刑案偵查起訴
    被告時，原告尚未知悉，甚且被告侵權行為至98年1 月間仍
    為持續。相關刑事判決雖漏未載明被告自91年11月30日後之
    犯罪事實，仍不礙於被告於本件起訴之請求，縱被告為時效
    抗辯，惟本件起訴前即93年3月7日起之侵權行為，亦未罹於
    時效。況本件請求權時效消滅，係被告違反著作權法行為，
    原告依著作權法第1條、第89條之1，適用民法第197條第2項
    、刑事訴訟法第487條第1項之規定，仍自可依得不當得利之
    規定，請求被告回復損害。
四、是原告聲明：被告應給付原告20,000,000元，及其中5,000,
    000元自95年3月15日起，15,000,000元自97年3月1日起，均
    至清償日止，按年息5%計算之利息。
、被告則以：系爭商品為一電腦程式，係由被告與他人共同研
    發，而其於91年1 月中旬後，由被告進行後續研發，並由乙
    ○○利用PC HOME 網站負責銷售，而被告於上開合作期間，
    包括撰寫系爭商品等程式合計利潤約美金5,000 元。惟系爭
    商品與原告系爭著作之電腦程式並無實質近似關係，至於系
    爭鑑定報告因其鑑定物真實性顯有疑義，且鑑定時未排除系
    爭著作中非屬系爭著作財產權部分，故鑑定基礎有誤；另其
    以非反組譯之程式─EMS Source Rescuer程式─無法將執行
    檔反解回原始碼、目的碼，故其鑑定方法是否能獲致系爭鑑
    定報告之結果，實有疑義；又系爭鑑定報告內容係依原告指
    示之鑑定方式、流程、甚至結論撰寫而成，是以系爭鑑定報
    告即有失客觀、公平、公正、獨立性，顯非合法。又alcoho
    l網站係由Pullen Paul自行架設及經營，與被告無涉，被告
    所有之多功能伺服器，僅提供Pullen  Paul之主要DNS 伺服
    器之備援功能，該DNS伺服器僅提供查詢alcohol網站之實際
    位址予查詢者，實際網路連結及運作等動作則由使用者之電
    腦與alcohol 網站自行溝通運作，被告擁有之多功能伺服器
    除此DNS功能外，並無架設任何與alcohol網站相關之功能，
    且該伺服器亦無提供下載及販售系爭商品軟體等功能，是以
    ，被告個人原有伺服器位址211.21.98.6 ，實與下載或販售
    系爭商品無涉。況原告未舉證證明被告於永豐銀系爭帳戶之
    資金，即為被告販售系爭商品所得，況系爭帳戶之資金係AL
    COHOL 公司所有，故系爭帳戶資金非屬被告所受利益；且原
    告主張被告之不法利益，皆係ALCOHOL公司自92年6月12日至
    95  年6月9日間所有之資金往來，其與相關刑案偵查起訴範
    圍無涉，系爭帳戶款項實非本件之不法利得。而被告就系爭
    商品既於91年間與他人共同撰寫完成，原告亦自陳於91年11
    月間即知悉被告之侵權行為，卻遲至95年3月7日方提起本件
    附帶民事訴訟，其業已罹於2 年之時效；又原告未向與被告
    共同撰寫系爭商品電腦程式之其他作者提起民事損害賠償之
    訴，故依民法第197條第1項、第276 條規定，縱原告損害賠
    償請求權成立，被告亦以原告請求權業已罹時效。至於相關
    刑案偵查之起訴範圍僅限於製作系爭商品電腦程式軟體及在
    PC  HOME網站販售等二行為，並不及於在其他網頁散佈之行
    為。況系爭商品自91年11月起即未曾於PC  HOME網站販售，
    即相關刑案偵查起訴販售系爭商品之行為，自91年11月間即
    已結束，販售結果亦已確定，並無持續發生之可能，其後系
    爭商品電腦程式軟體於其他網站上販售即原告擴張聲明所主
    張被告自92年6 月12日起迄至96年12月止持續之侵權行為所
    享之不法利益，原告均未舉證證明，且91年11月間之後系爭
    商品電腦程式軟體於其他網站上販售與本件侵權行為毫無關
    連，各自獨立並可茲區別，本件即應以原告自承知悉該等販
    售行為及其結果之時點（91年11月間），為其時效之起算時
    點。並聲明：
一、原告之訴駁回。
二、如受不利判決，願供擔保請准免為假執行。
肆、原告主張之被告侵害系爭著作權之情事，業據其提出易碩公
    司基本資料查詢、相關刑案判決、檢察官補充理由書、聲請
    書、永豐銀97年3月6日永豐銀國外部（097） 字第11號函、
    美元帳戶歷史檔查詢一覽表、我國與16國主要貿易對手通貨
    對美元之匯率日資料、歐元帳戶歷史檔查詢一覽表等件為證
    （附民卷第7 頁、本院卷第181至275頁），被告固就上開證
    物形式上之真正不為爭執，並就系爭商品為一電腦程式，係
    由被告與他人共同研發，而其於91年1 月中旬後，由被告進
    行後續研發，並由乙○○利用PC HOME 網站負責銷售等情不
    為爭執，惟否認有何侵害系爭著作之情事，並以：系爭商品
    與原告系爭著作之電腦程式並無實質近似關係，系爭鑑定報
    告因其鑑定物真實性顯有疑義，且鑑定時未排除系爭著作中
    非屬系爭著作財產權部分，故鑑定基礎有誤；另其以非反組
    譯之程式─EMS Source Rescuer程式─無法將執行檔反解回
    原始碼、目的碼，故其鑑定方法是否能獲致系爭鑑定報告之
    結果，實有疑義；又系爭鑑定報告內容係依原告指示之鑑定
    方式、流程、甚至結論撰寫而成，是以系爭鑑定報告即有失
    客觀、公平、公正、獨立性，顯非合法；縱令系爭商品侵害
    系爭著作，惟相關刑案判決認定之侵害事實係至91年11月29
    日為止，原告亦自陳於91年11月間即知悉被告之侵權行為，
    卻遲至95年3月7日方提起本件附帶民事訴訟，其業已罹於2
    年之時效，另原告未向與被告共同撰寫系爭商品電腦程式之
    其他作者提起民事損害賠償之訴，故依民法第197條第1項、
    第276 條規定，縱原告損害賠償請求權成立，被告亦以原告
    請求權業已罹時效，在此提出時效抗辯。至於相關刑案偵查
    之起訴範圍僅限於製作系爭商品電腦程式軟體及在PC  HOME
    網站販售等二行為，並不及於在其他網頁散佈之行為，況系
    爭商品自91年11月起即未曾於PC  HOME網站販售，即相關刑
    案偵查起訴販售系爭商品之行為，自91年11月間即已結束，
    販售結果亦已確定，並無持續發生之可能，其後系爭商品電
    腦程式軟體於其他網站上販售即原告擴張聲明所主張被告自
    92年6 月12日起迄至96年12月止持續之侵權行為所享之不法
    利益，原告均未舉證證明，且91年11月間之後系爭商品電腦
    程式軟體於其他網站上販售與本件侵權行為毫無關連，各自
    獨立並可茲區別，本件即應以原告自承知悉該等販售行為及
    其結果之時點（91年11月間），為其時效之起算時點等情為
    辯。是被告是否侵害系爭著作權，如是，其侵害時間究係至
    何時止，厥為本件重要之爭執。茲析述如下：
一、原告主張被告於89年7月起至91年6月止任職原告公司之電腦
    軟體研發人員，於原告公司任職期間至91年11月29日止以系
    爭商品侵害系爭著作之行為，業據證人即原告系爭著作研發
    人員王文君證稱明確（相關刑案卷96年10月24日審判筆錄第
    5 至22頁），雖王文君係原告公司之受僱人，其證言之證明
    力恐有疑義，是相關刑案偵查將王文君於91年10月間由網路
    方式至易碩公司網站，選購ALCOHOL 120%並自行下載至CD-R
    空白光碟上，連同原告系爭著作一併送請工研究進行比對鑑
    定，經工研究先後比對二者畫面功能及操作方式之異同處、
    反組譯二者的執行檔，比對其原始碼（即目的碼）及比對二
    者之參數設定後，得出ALCOHOL 120%與系爭著作程式碼有下
    列類似之處：（一）ALCOHOL 120%畫面極為類似，功能可說
    是一模一樣，僅修改了關鍵部分（名稱、商標以及圖示），
    以及少部分視覺元件的排列方式，（二）程式碼寫作風格（
    資料結構名稱、FUNCTION的命名方式）亦極為類似，僅修改
    了關鍵部分（名稱、商標以及圖示），（三）光碟燒錄資料
    結構相同，內部參數也有高達99% 以上的相似處，這些參數
    的相似的部分應為各家廠商最高機密，不屬於光碟燒錄技術
    的共同規格，因此可以合理判斷被告將系爭著作的研發成果
    （資料結構以及相關燒錄機參數設定）攜出，整合至ALCOHO
    L 120%中之鑑定結論，有系爭鑑定報告及原告所提「軟體鑑
    定方式及流程（即第一冊）」、「軟體畫面鑑定（即第二冊
    ）」、「軟體錯誤（BUG） 鑑定（即第三冊）」、「原始程
    式類別名稱鑑定（即第四冊）」及「軟體燒錄機參數設定表
    鑑定（即第五冊）」各一件附於相關刑案偵查卷可佐。雖被
    告一再以系爭鑑定報告因其鑑定物真實性顯有疑義，且鑑定
    時未排除系爭著作中非屬系爭著作財產權部分，故鑑定基礎
    有誤；另其以非反組譯之程式─EMS Source Rescuer程式─
    無法將執行檔反解回原始碼、目的碼，故其鑑定方法是否能
    獲致系爭鑑定報告之結果，實有疑義；又系爭鑑定報告內容
    係依原告指示之鑑定方式、流程、甚至結論撰寫而成，是以
    系爭鑑定報告即有失客觀、公平、公正、獨立性，顯非合法
    等情為由，否認系爭鑑定報告之真正，並聲請另囑託專業鑑
    定機關重新就系爭著作及ALCOHOL 120%二程式進行相同或相
    似度比對，是否構成實質相似，或通知工研院作成系爭鑑定
    報告之鑑定人到場訊問，及複製系爭鑑定報告之待鑑定物（
    即原告提供之ALCOHOL 120%程式光碟）以釐清是否屬實，並
    聲請原告提出系爭著作程式原始碼，繼聲請訊問證人徐演政
    、葉治宏等情。惟相關刑案就被告上開抗辯，已就「（一）
    依據工研院過去20餘年來接受我國法院或檢察署囑託鑑定有
    關電腦程式之實質相似案件，其中有多少比例（或案件）是
    直接以兩造之原始碼為鑑定？又有多少比例（或案件）是直
    接以兩造之目的碼為鑑定？尚有多少比例（或案件）是間接
    以兩造目的碼反組繹（或反編譯）而成之原始碼為鑑定？（
    二）依工研院經驗在何情況下，選擇以兩造之原始碼為鑑定
    ？又在何情況下，選擇以兩造之目的碼為鑑定？而在何情況
    下，選擇以兩造目的碼反組譯（或反編譯）而成之原始碼為
    鑑定？（三）依工研院94年4 月13日著作權侵害鑑定報告（
    即系爭鑑定報告，下同），是採兩造目的碼反組譯而成之原
    始碼為鑑定，就本案而言，係基於何原因而如此為鑑定？（
    四）依告訴人安辰公司（即原告，下同）所提出之：『原始
    程式類別名稱鑑定』內頁第2頁上半部之畫面載有『It   is
    not adecompiler』，據被告辯稱EMS  Source Rescure並非
    反編譯（反組譯）程式（即非反編譯器或反組譯器），則告
    訴人利用此EMS反組譯器反組譯成被告Alcohol  120%電腦程
    式之類別名稱（classname） 原始碼，工研院何以接受並採
    用為鑑定之依據？（五）由告訴人於市面上搜證購得之被告
    Alcohol 120%電腦程式目的碼（即機械碼），本署送經工研
    院鑑定時，告訴人有無可能事先加以篡改其內容，變更成與
    告訴人之FANTOM  CD電腦程式實質相似，致使工研院被矇騙
    ，而為兩造電腦程式實質相似之鑑定結果？（六）工研院是
    否可確定本署送請鑑定之Alcohol 120%電腦程式目的碼（即
    機械碼），確實未經告訴人鑑定前篡改變更？依據為何？（
    七）告訴人之Fantom CD（即系爭著作，下同）及被告之Alc
    ohol  120%，其各自之參數，是否已程式化而成為各自電腦
    程式之一部分？（八）為何會使用EMS Source Rescuer軟體
    作為反組譯之工具？（九）是否知道EMS Source Rescuer軟
    體已經聲明其軟體並不是一個反組譯程式（it is not adec
    ompiler） ？（十）為何不將告訴人著作之原始碼與被告著
    作之原始碼，直接比對鑑定，反而要採取反組譯的方式作為
    鑑定方法？（十一）如何確定鑑定對象之被告著作之程式碼
    確實為被告著作程式碼，並未經他人修改？（十二）原始碼
    是否一經編譯程式編譯為程式碼之後，就無法再由反組譯方
    式將程式碼逆轉回原來之原始碼？他人是否可以修改程式碼
    ？（十三）兩個軟體的使用者介面相同，是否就等於兩個軟
    體的原始碼相同？（十四）兩個軟體的功能相同，是否就等
    於兩個軟體原始碼相同？（十五）軟體或程式的功能是否受
    著作權法保護？（十六）為何沒有鑑定function  call的內
    容究竟是否有無實質類似或抄襲？（十七）為何要使用告訴
    人所提供的LoadDrv.cpp及Unit.cpp，compile出來LoadDrv.
    exe 來作鑑定？LoadDrv.cpp、Unit.cpp、LoadDrv.exe各有
    何作用？（十八）鑑定報告所指之各家燒錄廠商均將此規格
    與參數資料視為最高機密，其資料結構理應無法互通云云，
    本項鑑定結論其事實依據為何？（十九）各家燒錄廠商的規
    格與參數資料是否可以由１、各燒錄機硬體廠商的使用說明
    書上取得。２、根據各大眾媒體的報導，如網站網頁或是雜
    誌。３、根據韌體也可以查出光碟燒錄機的名稱。４、直接
    將光碟燒錄機加以測試也可以得知。５、光碟燒錄機標殼外
    部或是外包裝上就會有規格標示？（二十）光碟燒錄機的規
    格規格與參數資料有何選擇或編排上之原創性或創作性？為
    何可以構成電腦程式著作之一部份？（二十一）鑑定報告所
    稱『Fantom  CD的開啟舊檔，儲存檔案的對話盒，未予以比
    對，因為當時被告仍在安辰電腦工作，其所寫的程式碼理應
    屬於安辰電腦所有』云云，有何事實根據證明Fantom  CD的
    開啟舊檔，儲存檔案的對話盒是在被告仍在告訴人公司工作
    時所完成？還是又只是依告訴人之陳述？（二十二）被告及
    告訴人雙方安裝程式的部分，是否均是採用與本案無關之第
    三人對外公開發行銷售之套裝安裝程式Wise Windows Insta
    ller？」諸多極為專業之鑑定問題曾函詢工研院，並經工研
    院覆函稱：「（一）因無相關資料統計，無法回覆，請諒察
    。（二）A: scripting語言的抄襲判定就可以用原始碼。因
    為script ingLanguage是直接以原始碼流通執行的，例如pe
    rl、PHP、Ruby程式語言。B: 當要比對兩個已經編譯過的執
    行檔走否有抄襲之情形，就需要利用工具將已編譯過的執行
    檔反解成目的碼，並且加以比對其特徽，該特徵為部分之原
    始碼。C:(C)和(D)本單位視為同一件事。因為所謂比對目的
    碼，其實就是比對部分之原始碼。（三）同上，因為只要原
    始碼有高度類似（資料結構類似，或是function名稱類似）
    ，編譯出來的目的碼也會有高度類似。至於為什麼我們原因
    要如此做，請看第l0.點。（四）EMS  source Rescuer主要
    功能是搶救沒有原始碼的執行檔，它可以取出其內部資料（
    data）、屬性（property）或是事件（event） ，雖然沒有
    程式碼本身，但是有function的signature ，也可以看出其
    位址（address  of code）以及程式的整體架構，對於程式
    設計師而言，可以依此重建50%到90%的程式架構。兩個程式
    如果有抄襲的情形，會有極類似的內部賁料、屬性等程式特
    徵。我們認為依此比對兩個目的碼的架構，是相當適當的。
    至於被告辯稱EMS  Source Rescuer  Is not a decompiler
    ，本單位基本上同意此嚴格的定義。但是我們將『把執行檔
    反解回目的檔以及其附屬資源』的動作，也視為反組譯的一
    部份（前置作業），因此我們在鑑定報告中才用了『反組譯
    』一詞，此乃雙方對於『反組譯』動作上認知的差距，並不
    影響本鑑定報告的正確性。（五）告訴人所提供之Alcohol
    120%是市面上購得，該光碟片乃是壓片製造，並非一般人可
    以製造或變造。如果真要追查，應該可以從光碟片上的序號
    追查出走哪家壓片廠商所壓製，本單位相信應該可以查得出
    來該光碟片是由哪一家廠商所委託壓製。要變造當然是有可
    能，但還要花大筆經費找壓片廠商開模壓製，不過這並非我
    們所能追查。（六）我們無法判定，原因同上。（七）請問
    問題所提的『各自參數』包含哪些？如果走各家光碟燒錄機
    廠商的參數的話，則是的，這些參數都是以資料結構儲存，
    Fantom CD存為drv.dll；Alcohol 120存為Devsupp.dll。（
    八）同（四）。（九）同（四）。（十）本單位認為，如果
    被告真的抄襲原告的程式碼，而他所交出的程式碼必定不可
    信。因此，我們認為比對執行檔所解出來的目的檔更有說服
    力。（十一）我們無法確定。我們只是針對法院交給我們的
    物證作鑑定。（十二）A.是的。針對c/c++ 所寫出來的程式
    ，經編譯過後，無法100%反組譯為最原始的原始碼。只能反
    組譯回組合語言碼（Assembly  Code）。B.因為無法反組譯
    回原始碼，所以他人無法修改原始碼。但是可以在沒有原始
    碼的情形下，修改目的碼，而在一定程度範圍內改變軟體執
    行的程序。（十三）兩個軟體的使用者介面相同並不代表兩
    個軟體的原始碼相同。（十四）兩個軟體的功能相同並不等
    於兩個軟體原始碼相同。（十五）此問題宜請著作權主管機
    關經濟部回覆。本單位純粹比對軟體是否有抄襲之疑慮，著
    作權的問題並非在本鑑定範圍內。（十六）因為functionca
    ll的內容太複雜，其反組譯出來是機械碼（Assembly  code
    ），而我們認為只要比對資料結構、function Signature（
    名稱、參數型態、傳回值）即可。不同的程式設計師撰寫這
    麼龐大的程式，就算規格相同，也不可能寫出如此類似的結
    構。而Alcohol.Exe的這些特徵幾乎和fcdm.exe 一模一樣。
    （十七）Load Drv.cpp以及Unitl.cpp ，為安辰資訊所提供
    的原始碼，主要目的在於讀入DLL 檔案並且呼叫其相對應的
    function（_p arse Device），並且傳入相對應的資料結構
    （DeviceInfo）。如果兩個DLL 檔案內部資料結構不同的話
    ，將無法載入其DLL 檔案。Load. Exe則是Load  Drv.cpp以
    及Unitl.cp p編譯出來的執行檔。我們檢視過Load  Drv.cp
    p以及Unitl.cpp的原始碼，確定沒有問題後，執行我們所編
    成的Load  Drv.exe後，執行我們所編譯的LoadDrv.exe，成
    功載入Fantom CD的Drv.dll以及Alcohol的Devsupp.Dll, 代
    表這兩個Dll檔案其有相同的Signature。（十八）光碟燒錄
    機的規格相當繁雜，如果有兩個程式設計師要將每家廠商的
    光碟燒錄機的特徵製作成表格並且編寫入程式碼內，不可能
    編寫出一摸一樣的資料結構。這就是鑑定報告所提，這些資
    料結構乃各家燒鋒軟體無商的最高機密，不可能會互通。（
    十九）各家燒錄廠商的規格與參數資料可以由１、各燒錄機
    硬體廠商的使用說明上取得，２、各大眾媒體的報導，如網
    站網頁或是雜誌取得，３、根據軟體也可以查出光碟燒錄機
    的名稱，４、直接將光碟燒錄機加以測試也可以得知，５、
    光碟燒錄機標殼外部或是外包裝上就有規格標示。雖然如此
    ，如同（十八）所提，但是這些光碟機的參數相當多，就算
    規格攤在兩個程式設計師前，他們也不可能寫出一樣的資料
    結構。（二十）光碟燒錄機之規格與參數，因為都是公開的
    ，並無原創性。但是依此規格所製作出來的資料結構，固具
    有著作權人個人巧思則當然具有著作權。（二十一）這需要
    安辰公司提出證明。況且這是Alcohol 120%作者丙○○（即
    被告，下同）指控安辰公司擅自重製他的程式碼，這不屬於
    本次鑑定報告的範圍。本鑑定報告是『鑑定Alcohol 120%是
    否抄襲安辰公司的Fantom CD』 ，並非『鑑定安辰公司是否
    擅自重製Alcohol 120%作者的程式碼』，因此此部分本報告
    不予以判定。（二十二）此部分本報告未加以查證，因為此
    與本鑑定報告的目的無關」等語明確，此有相關刑案95年10
    月4日板院輔刑群95訴513字第041427號函及工研院96年4 月
    27日工研轉字第0960005198號覆函各1 件附於相關刑案卷可
    稽，足認工研院就ALCOHOL 120%及系爭著作之鑑定過程及其
    結果，並無任何違法或不當之處，尤在被告業未主張工研院
    或負責系爭鑑定報告之鑑定人員與原告有何特別之交易或往
    來關係，是負責系爭鑑定報告之鑑定人員當無任意偏頗原告
    一造而故為虛偽鑑定之理，是系爭鑑定報告堪稱公允，自可
    採信，被告否認系爭鑑定報告結果之真正等情，自非可採，
    其另為上開重新鑑定等其他證據調查之聲請，尚無必要。而
    相關刑案所為之認定亦與本件相同，認被告至91年11月29日
    止意圖銷售而擅自以重製之方法侵害他人之著作財產權犯行
    明確，因而判處有期徒刑1年8月，減為10月在案，亦有相關
    刑案判決在卷可查（本院卷第4 至20頁），是原告主張被告
    自任職原告公司期間至91年11月29日之侵害系爭著作權侵權
    行為，堪可採信。
二、至於原告另為被告自91年11月30日起仍以系爭商品侵害系爭
    著作行為之主張，惟為被告所否認，並以：原告此部分之主
    張並非相關刑案判決所認定之被告違反著作權法之犯行，且
    原告亦未舉證證明被告有此部分之侵權行為等語為辯。經查
    ：
（一）原告提起本件附帶民事訴訟，於起訴狀所載之被告所為「
      ．．．於離職後之91年8 月間，將上開『光碟魅影』著作
      （即系爭著作）擅自重製名為『Alcohol 120%』及『Alco
      hol 52%』（為Alcohol 120% 之精簡版；即系爭商品）．
      ．．嗣經原告於91年11月間得悉上情，於91年12月8 日向
      臺灣板橋地方法院檢察署（下稱板橋地檢署）提出告訴」
      違反著作權法之犯行，即本件原起訴被告侵權行為之期間
      應係自91年8 月間起至91年11月為止，而此期間與相關刑
      案認定被告違反著作權法犯行之期間相符，合先敘明。
（二）按當事人主張有利於己之事實者，就其事實有舉證之責任
      。民事訴訟法第277條前段定有明文。原告嗣於97年2月25
      日提出擴張聲明狀，擴張應受判決事項之聲明為被告、易
      碩公司、乙○○應連帶給付原告20,000,000元及相關法定
      遲延利息，其理由無非以「．．．由相關證據可知被告至
      少迄96年12月為止尚在侵權行為（從刑事案件之角度言之
      ，即犯罪行為一直持續在進行），乃原告所受之損害持續
      擴大，爰有必要擴張訴之聲明，『相關證據及損害賠償額
      之計算，將最遲於本件附帶民事訴訟審理前一併提出之。
      』」等語（附民卷第12頁），是由原告上開之主張，其擴
      張訴之聲明係因其認有相關證據足認被告至少迄至96年12
      月為止尚在侵權行為，其亦表示將於本件附帶民事訴訟審
      理前一併為舉證，是揆諸首揭說明，原告應就相關刑案認
      定被告侵害著作權行為91年11月30日起迄96年12月為止，
      被告仍有違反著作權法侵權行為之事實負舉證之責。
（三）原告嗣於98年9月8日提出民事準備狀（本院卷第170至174
      頁），於該狀事實及理由欄第五項中已清楚主張「．．．
      至被告『於95年7月1日以後迄98年1 月為止』所為侵權行
      為而生之不法利益，原告確定不在本件訴訟中請求（此或
      將另訴請求）．．．」等語（本院卷173 頁），且其亦將
      被告自95年7月1日起所涉侵害系爭著作權之犯嫌，另向本
      院提起自訴，經本院97年度自字第22號即自訴案件受理。
      是綜上以觀，原告一方面主張被告自91年8 月間起之侵害
      系爭著作犯行目前一直持續中，惟另一方面卻不知何故，
      以95年7月1日為分界時點，將其所主張被告自95年7月1日
      後侵害系爭著作權之犯嫌另行提起自訴案件，並於本件清
      楚明白表示將95年7月1日後侵害系爭著作損害賠償之主張
      予以保留，而不在本件請求；是依上開分界時點，原告於
      本件係請求自91年8月起至95年6月30日止侵權行為損害賠
      償，是經原告此項更正之請求後，其仍應就相關刑案認定
      被告侵害著作權行為後之91年11月30日起至95年6 月30日
      止，被告仍有違反著作權法侵權行為之事實負舉證之責。
（四）原告雖提出永豐銀97年3月6日永豐銀國外部（097） 字第
      11號函、美元帳戶歷史檔查詢一覽表、歐元帳戶歷史檔查
      詢一覽表等件為證（本院卷第231至245、265至275頁），
      惟均為被告所否認。經核上開永豐銀97年3月6日永豐銀國
      外部（097）字第11號函所附開戶資料，僅能證被告以ALC
      OHOL公司法定代理人之身分於永豐銀開立帳戶，至於另附
      96年12月7 日之匯出匯出及提款單，則因原告於本件係請
      求「至95年6 月30日止之侵權行為」，而與本件無涉。另
      原告所提被告系爭（含美元、歐元）帳戶歷史檔一覽表，
      則僅能證明被告分別自92年4月10日至98年2月24日（美元
      帳戶部分）、92年4 月24日至97年12月22日（歐元帳戶部
      分）之資金往來資料，惟系爭帳戶既係Alcohol 公司所有
      ，並非被告所有，且原告並未舉證證明上開資金往來均係
      由侵害系爭著作之系爭商品交易所為，是原告此部分之舉
      證，難執為被告自91年11月19日後仍為侵權行為之證明。
（五）原告雖又以於相關刑案審理中，公訴檢察官曾於95年3 月
      22日期日庭呈補充理由書，內容尚有被告直至95年1 月間
      尚持續為侵權行為之證據，且相關刑案另於96年10月25日
      及97年2月27日期日均當庭進行勘驗，尚查得被告仍於Alc
      ohol網站繼續銷售系爭商品，故相關刑案判決亦表示原告
      於95年1 月間於相關網站上購得之實體光碟均係侵害系爭
      著作權等情，另提出相關刑案判決、檢察官補充理由書、
      聲請書為證（本院卷第181至230頁），惟亦為被告所否認
      。經核，相關刑案審理中，公訴檢察官固提出上開補充理
      由書，惟既未為相關刑案判決事實欄所採納，自無法為被
      告自91年11月30日後仍侵害系爭著作之證明。至於相關刑
      案固於96年10月25日、97年2 月27日當庭於筆記型電腦在
      法庭上連結網際網路進行勘驗，縱勘驗結果確有侵害系爭
      著作之行為，惟因原告已將95年7月1日後被告所涉違反系
      爭著作權之犯嫌另行提起自訴案件，復已清楚明白表示其
      對被告「95年7月1日後侵權行為損害賠償」於本件不予請
      求，而上開勘驗期日既係發生在95年7月1日之後，自無從
      追溯證明被告於91年11月30日起至95年6 月30日間仍有侵
      害系爭著作之行為。
    綜上所述，原告所為之舉證，僅能證明被告自91年8 月間起
    至95年11月29日止之侵權行為，惟尚無法證明被告自91年11
    月30日起至95年6 月30日止尚曾為侵害系爭著作權之不法行
    為，是原告主張被告自91年8 月間起至91年11月29日止之侵
    權行為，尚與證據及事實無違，堪可採信；至於其主張被告
    自91年11月30日起之侵權行為部分，則無可採。而相關刑案
    偵查、審理所為之認定亦適與本件相同，認被告自91年8 月
    間起至91年11月29日止侵害系爭著作之犯行明確，因而提起
    公訴及判處徒刑在案，亦有相關刑案全卷附卷可憑，故本院
    斟酌上情，自堪認原告據上開相關刑案判決主張之侵權行為
    事實為真實。
伍、按因故意或過失不法侵害他人之著作財產權或製版權者，負
    損害賠償責任。著作權法第88條第1 項前段固定有明文。惟
    上開損害賠償請求權，自請求權人知有損害及賠償義務人時
    起，二年間不行使而消滅（著作權法第89條之1 前段規定意
    旨參照）。本件原告固請求被告賠償侵害系爭著作財產權之
    損害，惟為被告所否認，被告請求損害賠償已罹於上開時效
    ，並提出時效抗辯等語。茲以：
一、本件原告主張被告自91年8 月間至91年11月29日止之侵權行
    為係有理由，業如前述。而原告於本件自承其於91年11月間
    即知被告侵權行為，復於91年12月18日即向板橋地檢署對被
    告提出違反著作權法之告訴，是應認原告至遲於91年12月18
    日即知被告所為本件侵權行為，而原告遲於95年3月7日始提
    起本件附帶民事訴訟，已罹於前揭著作權法第89條之1 前段
    規定之2 年短期時效，是被告為時效抗辯，洵屬有理，自應
    允許。
二、次按損害賠償之義務人，因侵權行為受利益，致被害人受損
    害者，於前項時效完成後，仍應依關於不當得利之規定，返
    還其所受之利益於被害人。民法第197條第2項定有明文。上
    開規定係損害賠償之義務人，因侵權行為而受利益，致被害
    人蒙損害時，於因侵權行為之請求權外，更使發生不當得利
    之請求權，且此請求權，與因侵權行為之請求權時效無涉，
    依然使其獨立存續所由設也（該條立法理由參照），而就著
    作權法相關之民事訴訟適用之（著作權法第1 條後段規定意
    旨參照）。繼按無法律上之原因而受利益，致他人受損害者
    ，應返還其利益。雖有法律上之原因，而其後已不存在者，
    亦同。民法第179 條規定甚明。是依不當得利返還請求權，
    以無法律上之原因而受利益為其成立要件之一，故主張此項
    請求權成立之原告，應就無法律上之原因而受利益之事實，
    負舉證責任（77年度臺上字第1756號判決意旨參照）。本件
    原告主張侵權行為損害賠償之請求既已罹於時效，且被告亦
    據以時效抗辯，原告另依不當得利之規定請求被告返還所受
    之利益，被告除就其與他人共同研發ALCOHOL 120%，被告進
    行後續研發，由乙○○利用PC HOME網站銷售ALCOHOL  120%
    ，其於合作期間分得之利潤合計美金5,000 元之事實不為爭
    執（本院卷第62頁，同卷第5頁所示相關刑案判決第3頁）外
    ，惟否認受有其他利益，揆諸前揭說明，原告自應就被告受
    有超過美金5,000 元之利益部分進行舉證。經查，原告雖提
    出永豐銀97年3月6日永豐銀國外部（097） 字第11號函、美
    元帳戶歷史檔查詢一覽表、歐元帳戶歷史檔查詢一覽表等件
    為證（本院卷第231至245、265至275頁），惟細繹上開資料
    ，非唯所有資金往來均發生在91年11月30日之後，而與本件
    被告侵權行為無涉，已如前所述外，且縱認上開資金往來與
    系爭商品有關，惟系爭帳戶係訴外人ALCOHOL 公司所有，並
    非被告所有，雖原告另主張被告係ALCOHOL 公司之法定代理
    人等情，惟法人與其負責人在法律上人格係相互獨立，互不
    干涉，是系爭帳戶資金應係ALCOHOL 公司所享有，即在法律
    上言，受有利益之人係ALCOHOL 公司，而非該公司法定代理
    人之被告，是原告既無法舉證證明被告除美金5,000 元外，
    另受有何不當得利，是原告依不當得利請求被告返還之利益
    自應以美金5,000 元，依本件起訴時（91年3月7日）給付地
    （本件原告營業所、被告住所均在臺北縣境內）之市價（依
    本院卷第260頁所附美元兌換新臺幣日資料，該日匯率為1:3
    2.529）換算新臺幣為162,645元為度，始為允適。逾此部分
    之請求則乏依據。
陸、從而，原告依據侵權行為之法律關係，提起本件訴訟，請求
    被告應給付原告162,645 元，及自起訴狀繕本送達之翌日即
    95年3 月15日起至清償日止，按週年利率5%計算利息之範圍
    內，為有理由，應予准許；逾此部分之請求則乏依據，應予
    駁回。
柒、本件原告勝訴部分係所命給付之金額未逾500,000 元之判決
    本院依民事訴訟法第389 條第1項第5款之規定，依職權宣告
    假執行，惟被告陳明願供擔保聲請免為假執行，爰酌定相當
    之擔保金額宣告之。
捌、本件事證已臻明確，兩造其餘攻擊防禦方法及舉證，經本院
    詳加審酌後，或與本件之爭執無涉，或對本件判決結果不生
    影響，爰不一一論述，併此敘明。
玖、訴訟費用負擔之依據：民事訴訟法第79條。
中    華    民    國    98    年    12    月    31    日
                  民事第二庭法  官  鍾啟煌
以上正本係照原本作成。
如對本判決上訴，須於判決送達後20日內，向本院提出上訴狀，
上訴臺灣高等法院（應按他造人數提出繕本）。
中    華    民    國    98    年    12    月    31    日
                            書記官  張國仁


司法院資訊處製作；財團法人民間司法改革基金會備份。
